臺灣雲林地方法院民事簡易判決
110年度港簡字第152號
原      告  林科帆
訴訟代理人  蔡金保律師（法扶律師）
被      告  林威亨
上列當事人間請求返還不當得利事件，經臺灣新北地方法院三重
簡易庭裁定移送前來（110年度重司簡調字第375號），本院於民
國111年2月10日言詞辯論終結，判決如下：
    主  文
被告應給付原告新臺幣96,891元，及自民國110年5月21日起至清
償日止，按週年利率百分之5計算之利息。
原告其餘之訴駁回。
訴訟費用由被告負擔百分之20，餘由原告負擔。
本判決原告勝訴部分得假執行。但被告以新臺幣96,891元為原告
預供擔保，得免為假執行。
原告其餘假執行之聲請駁回。
    事實及理由
一、原告主張：被告於民國87年7月26日出具授權同意書（下稱
    系爭授權書），授權原告得以被告名義申辦「公司股東、股
    權轉讓」等各項業務，但應由原告先代墊公司設立籌備期間
    之資金，雙方並約定待公司成立後，如被告資金仍未到位，
    即以公司股權轉讓給原告；如原告未出資或被告資金到位時
    ，則系爭授權書依約視同無效。原告依據系爭授權書內容，
    出資新臺幣（下同）30萬元，並以被告名義自訴外人林權中
    處受讓訴外人藍山國際咖啡有限公司（下稱藍山公司）同額
    之30萬元股權。原告又另以被告名義向訴外人慶豐商業銀行
    三重分行（下稱慶豐銀行，本件金融帳戶部分現已由元大商
    業銀行股份有限公司概括承受）申設金融帳戶，該帳戶內尚
    存原告所有96,891元款項無法取回。嗣被告資金迄未到位，
    系爭授權書依約視同無效，則被告取得上開股權及帳戶內存
    款之法律上原因亦隨同消滅，爰依系爭授權書及民法第546
    條第1項及第3項、第113條、第179條、第259條第1款等規定
    ，提起本件訴訟，請求擇一為有利原告之判決。並聲明：㈠
    被告應給付原告396,891元，及自起訴狀繕本送達被告之翌
    日起至清償日止，按週年利率百分之5計算之利息；㈡願供擔
    保請准宣告假執行。
二、被告則以：願就原告主張返還慶豐銀行帳戶內金額96,891元
    部分為認諾；然就原告請求返還出資額30萬元部分，兩造自
    80年起即因細故交惡，被告自無可能出具系爭授權書給原告
    ，系爭授權書上被告簽名應屬偽造，否認兩造間有何委任關
    係存在，亦否認原告有代墊出資額30萬元之情形。另從藍山
    公司登記資料來看，原告以被告名義自林權中處受讓股權30
    萬元後，嗣又於92年1月6日將該股權分別轉讓予訴外人吳坤
    宗、謝榮金，被告並無獲取相關金額，上開股權移轉均與被
    告無關。況原告之主張已罹於15年之請求權時效，被告行使
    時效抗辯而拒絕給付。並聲明：㈠原告之訴駁回；㈡願供擔保
    請准宣告免為假執行。
三、得心證之理由
  ㈠原告請求被告返還存款96,891元部分：
　　原告請求被告返還以被告名義申設於慶豐商業銀行三重分行
    金融帳戶內之存款96,891元部分，業經被告認諾在案（見港
    簡字卷第279頁），本院自應本於被告此部分認諾而為其敗
    訴之判決，故原告此部分主張為有理由，應予准許。
  ㈡原告請求被告返還出資額30萬元部分：
    原告主張被告於90年3月22日自林權中處受讓藍山公司股權3
    0萬元等情，有藍山公司90年3月22日股東同意書影本附卷可
    參（見港簡字卷第337頁至第341頁)，並經本院依職權調閱
    最高法院104年度台上字第2128號、臺灣高等法院103年度上
    訴字第939號、臺灣新北地方法院102年度訴緝字第3號、臺
    灣板橋地方法院（現改制為臺灣新北地方法院）92年度訴字
    第2156號刑事卷宗及臺灣板橋地方法院檢察署（現改制為臺
    灣新北地方檢察署）91年度偵字第22959號偵查卷宗資料（
    以下合稱刑事另案）及藍山公司變更登記相關資料核實相符
    ，本院依證據調查之結果，堪信原告上開主張為真實。至原
    告主張兩造間存有委任契約，原告並依約為被告代墊出資額
    30萬元，及因被告迄未出資而使系爭授權書依約歸於無效等
    情，則為被告否認，並經被告以前詞置辯，則本件應審究者
    為：兩造間是否有委任關係存在？原告是否依約為被告代墊
    出資額？原告主張依系爭授權書及民法第546條第1項及第3
    項、第113條、第179條、第259條第1款等規定請求被告返還
    出資額是否有理由？是否已罹於時效？經查：
  ⒈兩造間就「公司股東、股權轉讓」等各項業務，有委任關係
    存在，原告並已依約為被告代墊出資額30萬元：
  ⑴按稱委任者，謂當事人約定，一方委託他方處理事務，他方
    允為處理之契約；受任人之權限，依委任契約之訂定；未訂
    定者，依其委任事務之性質定之。委任人得指定一項或數項
    事務而為特別委任，或就一切事務，而為概括委任，民法第
    528條、第532條定有明文。
  ⑵原告主張兩造間就「公司股東、股權轉讓」等各項業務，有
    委任關係存在，業據提出系爭授權書為證，並有藍山公司90
    年3月22日股東同意書影本及被告身分證影本等件附卷可參
    （見港簡字卷第337頁至第341頁)，且經本院依職權調閱藍
    山公司變更登記資料案卷、刑事另案卷宗核實相符。被告雖
    辯稱系爭授權書上被告簽名應屬偽造云云，然系爭授權書上
    簽名係屬被告筆跡之事實，業經刑事另案判決認定在案，且
    經本院調閱刑事另案判決卷宗核實無誤，且依前開卷宗內所
    附104年2月5日內政部警政署刑事警察局刑鑑字第103801799
    5號鑑定書，確認該鑑定書中檢附送鑑資料四之㈡至，分類
    為「乙類字跡」），與系爭授權書上「林威亨」之簽名（即
    該鑑定書送鑑資料四之㈠，分類為「甲類字跡」），經以特
    徵比對法鑑定結果，認「甲類字跡」與「乙類字跡」上之佈
    局、字體結構、連筆及收筆方式相符，有前開鑑定書存卷可
    參（見臺灣高等法院103年度上訴字第939號刑事卷宗第159
    至162頁），並已經兩造表示沒有意見、同意引用等語（見
    港簡字卷第407頁)。而被告對其所辯未能舉證以實其說，其
    主張自無可採，本院依證據調查之結果，堪信系爭授權書上
    被告簽名應屬真正。此外，依系爭授權書內容略以：「本人
    林威亨同意將個人身分證原本乙紙及印章一枚，授權給林科
    帆（以下稱出資者）依本人之名義，申辦公司股東、股權轉
    讓、銀行帳號……等各項業務之用，並可依本人名義代為簽名
    之權，……但出資者必須先暫墊本人於公司籌備期間之資金，
    待公司成立後，倘若本人資金遲未到位時，即以公司股權轉
    讓給出資者，與代為出資部分由出資者領回，造成出資者損
    失，本人願無條件負擔賠償之責；假設出資者未出資或本人
    資金到位時，本授權同意書立即視同無效。若有未盡事宜，
    應依誠信原則處理，其它不足者另訂之，特此為證。」等語
    ，可見被告確曾提供被告之身分證予原告，並同意原告以被
    告名義申辦「公司股東、股權轉讓」等各項業務，而委託原
    告代為處理上開事務。被告亦確曾受讓藍山公司之股權，並
    經登記為藍山公司股東，足認兩造間就「公司股東、股權轉
    讓」等各項業務，應有委任關係存在。至系爭授權書所載之
    其他授權業務，因與原告之主張無關，故予省略，併此敘明
    。
  ⑶另就原告主張其已依約為被告代墊出資額30萬元部分，雖為
    被告否認，惟查：被告確有自林權中處受讓藍山公司股權30
    萬元，且系爭授權書為被告所簽發、兩造間就「公司股東、
    股權轉讓」等各項業務，有委任關係存在等情，均經認定如
    前。而被告就其取得上開股權及對藍山公司出資等部分，均
    自承並不知情（見港簡字卷第406頁），而否認被告有出資
    之情形。此外，林權中曾於刑事另案一審審理時到庭作證，
    略稱：其沒有見過被告，原告當時說要找被告加入，這部分
    由原告去處理，其退出公司的時候，是由原告的秘書處理後
    續事宜，原告有說要將股份轉讓給被告等語，有臺灣新北地
    方法院102年度訴緝字第3號刑事判決附卷可參（見港簡字卷
    第316頁至第317頁），並經本院依職權調閱臺灣新北地方法
    院92年度訴字第2156號刑事卷宗核實相符，可見林權中始終
    僅與原告接洽，且於林權中轉讓股權退出藍山公司時，亦由
    原告之秘書負責處理相關事宜，況被告亦否認自己有出資而
    為上開股權之移轉，則原告主張其為被告代墊出資額30萬元
    ，而使被告取得上開股權，應非無稽，本院依證據調查之結
    果，堪信原告主張其已依約為被告代墊出資額30萬元等情為
    真實。
  ⒉原告依系爭授權書及民法第546條第1項及第3項、第113條、
    第179條、第259條第1款等規定，請求被告返還出資額30萬
    元，均為無理由：
    按受任人因處理委任事務，支出之必要費用，委任人應償還
    之，並付自支出時起之利息；受任人處理委任事務，因非可
    歸責於自己之事由，致受損害者，得向委任人請求賠償；無
    效法律行為之當事人，於行為當時知其無效，或可得而知者
    ，應負回復原狀或損害賠償之責任；無法律上之原因而受利
    益，致他人受損害者，應返還其利益。雖有法律上之原因，
    而其後已不存在者，亦同；契約解除時，由他方所受領之給
    付物，應返還之，民法第546條第1項及第3項、第113條、第
    179條、第259條第1款均定有明文。又按當事人主張有利於
    己之事實者，應就其事實有舉證責任，民事訴訟法第277條
    有明文規定；又主張法律關係存在之當事人，須就該法律關
    係發生所須具備之特別要件，負舉證責任。民事訴訟如係由
    原告主張權利者，應先由原告負舉證之責，若原告先不能舉
    證，以證實自己主張之事實為真實，則被告就其抗辯事實即
    令不能舉證，或其所舉證據尚有疵累，亦應駁回原告之請求
    （最高法院89年度台上字2061號判決意旨可參）。原告主張
    依系爭授權書及上開規定，請求被告返還代墊出資額，為被
    告所否認，自應由原告就有利於己之主張負舉證之責任。另
    按債務未定清償期者，債權人得隨時請求清償，為民法第31
    5條所明定。是此項請求權自債權成立時即可行使，依同法
    第128條規定，其消滅時效應自債權成立時計算。又就民法
    第546條第1項規定，除契約另有訂定外，受任人得隨時請求
    委任人償還其因處理委任事務所支出之必要費用，是項費用
    償還請求權之消滅時效，原則上應自受任人支出該項費用時
    起算（最高法院109年度台上字第541號民事判決意旨可參）
    。經查：
  ⑴原告固依系爭授權書及民法第546條第1項規定，請求被告返
    還出資額30萬元，惟依原告主張，其應係於90年3月22日，
    即被告受讓林權中之股權時為被告代墊出資額，因而支出處
    理委任事務之必要費用，有藍山公司90年3月22日股東同意
    書在卷可憑，依上開說明，自應於90年3月22日起算請求權
    之消滅時效。然原告遲於109年8月5日始提起本件訴訟，顯
    已逾15年之請求權消滅時效，亦有原告所提民事請求不當得
    利返還狀暨臺灣新北地方法院收狀戳章在卷可憑（見補字卷
    第11頁），被告抗辯原告之請求已罹於時效並拒絕給付等語
    ，於法有據，原告依系爭授權書及民法第546條第1項規定，
    請求被告返還出資額30萬元，即為無理由。
  ⑵原告另又依民法第546條第3項、第259條第1款、第179條等規
    定為主張，惟被告於90年3月22日自林權中處受讓之30萬元
    股權，嗣於92年1月間再分別移轉予吳坤宗、謝榮金，並由
    吳坤宗、謝榮金登記為藍山公司新股東，有藍山公司92年1
    月股東同意書在卷可稽（見港簡字卷第367頁至第369頁），
    並為兩造所不爭執（見港簡字卷第405頁至第406頁）。被告
    於92年1月後，既已非藍山公司股東，亦非本件30萬元股權
    之登記名義人，而被告就「公司股東、股權轉讓」等各項業
    務，依系爭授權書所示，應悉由原告代為處理，則於被告喪
    失上開股權時，原出資額係由原告取回之可能性極高，則被
    告是否為現享有該出資額利益之人、被告有無原告所指利益
    或給付物可為返還、原告是否因此受有損害等情，依原告之
    舉證尚有不足，均生疑問，則原告依民法第179條、第546條
    第3項、第259條第1款等規定，請求被告返還出資額，亦均
    無理由。
  ⑶原告雖再依民法第113條規定，請求被告返還出資額30萬元，
    惟按法律行為無效，應負回復原狀之責任者，以於行為當時
    ，知其無效或可得而知之當事人為限，此觀民法第113條之
    規定自明。然查：系爭授權書所載內容並無何違背法律禁止
    規定、公序良俗或誠實信用原則之處，尚不生系爭授權書自
    始無效之問題。原告雖主張依系爭授權書約定，在「原告未
    出資，或被告資金到位」時，系爭授權書即依約無效，而得
    適用無效之法律關係為主張；但原告又同時主張其有為被告
    代墊出資額，且被告資金未到位，故被告應返還代墊之出資
    額云云，則原告所指「原告未出資，或被告資金到位」之條
    件自未能成就，無從據以得出系爭授權書應依約歸於無效，
    或被告應負民法第113條回復原狀或損害賠償責任之結論。
    此外，原告僅泛稱系爭授權書為無效云云，卻未具體特定所
    謂無效之「法律行為」為何，亦未就該無效法律行為之當事
    人於行為當時是否知其無效，或有可得而知無效之情形為任
    何陳述及舉證，其主張自難採信。
  ⒊綜上所述，原告依系爭授權書及民法第546條第1項及第3項、
    第113條、第179條、第259條第1款等規定，請求被告返還出
    資額30萬元，均為無理由，應予駁回。　　
  ㈢末按遲延之債務，以支付金錢為標的者，債權人得請求依法
    定利率計算之遲延利息；應付利息之債務，其利率未經約定
    ，亦無法律可據者，週年利率為百分之5；給付無確定期限
    者，債務人於債權人得請求給付時，經其催告而未為給付，
    自受催告時起，負遲延責任，其經債權人起訴而送達訴狀，
    或依督促程序送達支付命令，或為其他相類之行為者，與催
    告有同一效力，民法第233條第1項前段、第203條、第229條
    第2項分別有明文規定。本件原告請求返還存款部分，核屬
    無確定期限之給付，自應經原告催告未為給付，被告始負遲
    延責任。準此，原告此部分請求被告給付自起訴狀繕本送達
    翌日即110年5月21日（見港簡字卷第45頁）起至清償日止，
    按週年利率百分之5計算之利息，核無不合，應予准許。　
    　
四、從而，原告請求被告返還存簿款部分，為有理由，應予准許
    ；逾此範圍之請求則無理由，應予駁回，並依民事訴訟法第
    389條第1項第3款規定，就原告勝訴部分依職權宣告假執行
    ，及依同法第392條第2項規定，依職權宣告被告如預供擔保
    如主文第4項後段所示，得免為假執行。至原告敗訴部分，
    其假執行之聲請失所附麗，應併予駁回。
五、本件事證已臻明確，當事人其餘攻擊防禦方法及所提證據，
    經審酌後，核與判決結果不生影響，爰不逐一論述，併此敘明
    。
六、訴訟費用負擔之依據：民事訴訟法第79條。
中　　華　　民　　國　　111 　年　　3 　　月　　10　　日
                      北港簡易庭  法  官  詹皇輝
以上正本證明與原本無異。
如不服本判決，應於送達後20日內，向本院北港簡易庭提出上訴
狀並表明上訴理由，如於本判決宣示後送達前提起上訴者，應於
判決送達後20日內補提上訴理由書（須附繕本）。
中　　華　　民　　國　　111 　年　　3 　　月　　11　　日
                                  書記官  伍幸怡